臺灣高等法院刑事裁定
110年度毒抗字第389號
抗  告  人  
即  被  告  周書賢


上列抗告人即被告因違反毒品危害防制條例案件，不服臺灣士林
地方法院中華民國110年2月25日110年度毒聲字第149號裁定（聲
請案號：臺灣士林地方檢察署110年度聲觀字第140號、110年度
毒偵字第349號），提起抗告，本院裁定如下：
    主  文
抗告駁回。                                              
    理  由
一、原裁定意旨略以：抗告人即被告（下稱被告）周書賢於前案
    觀察、勒戒執行完畢釋放後3年後，基於施用第二級毒品甲
    基安非他命（下稱甲基安非他命）之犯意，於民國109年5月
    9日22時10分許為警逮捕前96小時內之某時許，在不詳地點
    、以不詳方式，施用甲基安非他命1次，嗣於上開時間，因
    其在新北市○○區○○路0段00號前違規停車為警盤查，發現被
    告無照駕駛且為毒品治安顧慮人口，故請其下車查證身分，
    經警發現車上有疑似施用毒品之吸食器（內含不明液體）而
    逕行搜索、逮捕，嗣至新北市警察局保安警察大隊採集尿液
    ，經送台灣檢驗科技股份有限公司以酵素免疫分析法（EIA
    法）為初步檢驗，並以氣相層析質譜儀法（GC/MS法）為複
    驗後，結果呈安非他命及甲基安非他命陽性反應，有台灣檢
    驗科技股份有限公司濫用藥物實驗室-台北109年5月26日濫
    用藥物檢驗報告、新北市政府警察局受採集尿液檢體人姓名
    及檢體編號對照表（檢體編號：Q0000000）各1份附卷可稽
    。而本件被告經採集之尿液檢出之安非他命濃度達2,941ng/
    ml、甲基安非他命濃度達36,595ng/ml，復參酌行政院衛生
    署管制藥品管理局（現已更名為衛生福利部食品藥物管理署
    ）92年6月20日管檢字第0920004713號函、94年12月6日管檢
    字第0940013353號函示意旨，顯見被告於109年5月9日22時1
    0分許為警逮捕時起回溯96小時內之某時，確有施用甲基安
    非他命之行為。再者，被告前曾因施用毒品案件，經臺灣士
    林地方法院以89年度毒聲字第6號裁定送觀察、勒戒後，認
    無繼續施用毒品之傾向，於89年1月21日釋放出所，並經臺
    灣士林地方檢察署檢察官以89年度毒偵字第123號為不起訴
    處分確定一節，有本院被告前案紀錄表在卷可稽。準此，被
    告於109年5月9日22時10分許為警逮捕前回溯96小時內之某
    時，再度為本件施用第二級毒品犯行時，既距其最近1次觀
    察、勒戒執行完畢釋放日已逾3年，依毒品危害防制條例（
    下稱毒品條例）第20條第3項規定，被告應再受觀察、勒戒
    。從而，本件聲請與法律規定相符，應予准許，爰依毒品條
    例第20條第1項、第3項，觀察勒戒處分執行條例第3條第1項
    規定，裁定被告應送勒戒處所觀察、勒戒等語。
二、抗告意旨略以：
　㈠員警於109年5月9日在路邊盤查被告，被告並已表明身分供警
    方查證，在無任何違法情況下，員警仍未經被告同意而執意
    對被告駕駛車輛進行搜索，並誤指被告車內由被告自我採尿
    送鑑之「裝有被告尿液之氣球」為「甲基安非他命吸食器」
    及「液體甲基安非他命」云云，縱使被告已解釋甚明，員警
    仍無視並執意以試紙進行檢測，第一次檢測毫無反應，竟然
    再驗一次，第二次驗完員警即稱驗有毒品反應並逕將被告逮
    捕。但該「裝有被告尿液之氣球」經專業鑑定單位鑑定並未
    檢出任何毒品反應，亦可自外觀及味道即足以辨識是「容器
    裝尿液」，顯見員警一開始指摘被告車內有「甲基安非他命
    吸食器」及「液體甲基安非他命」等違禁物品而對被告車內
    進行搜索已屬違法。其後被告以員警違法搜索、逮捕為由聲
    請提審，雖經法院駁回，惟此係因法官片面採信員警指摘，
    然上開「裝有被告尿液之氣球」既未驗出有違禁物成分，顯
    見員警確有違法搜索、逮捕，後續告知被告若不採尿將強制
    採驗更屬侵害被告人權，故採尿之檢驗報告同屬違法取得，
    而不具證據能力。
　㈡被告前因施用毒品案件，經臺灣臺北地方檢察署檢察官於109
    年1月22日以108年度毒偵字第2920號為附命完成戒癮治療之
    緩起訴處分確定，期間自109年2月12日起至111年2月11日止
    ，須進行例行性的報到及驗尿，被告於109年5月5日進行採
    檢，未檢出毒品反應；嗣於109年5月18日又前往醫院報到並
    採尿，亦未檢出毒品反應，足認被告於該段期間並未施用毒
    品，員警除未能提出被告具體施用之時、地、方式等事證，
    更遑論109年5月9日之尿液採檢程序有重大瑕疵，自不能逕
    自認定被告施用毒品。
　㈢又縱認被告確有施用第二級毒品，惟被告現正處於戒癮治療
    期間，並定期向醫院報到，配合檢驗，且無違反規定超過3
    次以上之行為，本案（109年5月9日）發生在戒癮治療開始(
    109年2月12日)不久，不應逕予認定戒癮治療無成效而驟對
    被告為限制人身自由之觀察、勒戒處分，況原裁定未說明對
    被告之緩起訴戒癮治療有何不適當或不應繼續之理由，僅單
    憑陽性毒品檢驗報告即對被告為觀察、勒戒之裁定，顯與最
    高法院判決所認「最佳處遇方式為醫院治療」相違。懇請法
    院考量上情，撤銷原裁定，讓被告得以繼續於醫院戒癮治療
    矯正其行為云云。
三、按109年1月15日修正公布、同年7月15日施行之毒品條例第2
    0條第3項規定，犯第10條之罪於觀察、勒戒或強制戒治執行
    完畢釋放後，3年後再犯第10條之罪者，適用本條前2項之規
    定。上開所謂「3年後再犯」，只要本次再犯（不論修正施
    行前、後）距最近1次觀察、勒戒或強制戒治執行完畢釋放
    ，已逾3年者，即該當之，不因其間有無犯施用毒品罪經起
    訴、判刑、執行，甚或曾經檢察官為附命完成戒癮治療之緩
    起訴處分，惟未完成戒癮治療等，而受影響。此項結論，業
    經最高法院大法庭著有109年度台上大字第3826號裁定可資
    參照。而毒品條例前於97年4月30日修正公布第24條，同年1
    0月30日施行後，對於犯施用第一、二級毒品罪者，進入司
    法程序之戒癮治療方式，係採取第20條第1項、第2項規定「
    觀察、勒戒或強制戒治」及第24條第1項所定「附命完成戒
    癮治療之緩起訴處分」雙軌制。而毒品條例本次修正之第20
    條第3項，既規定犯該條例第10條之罪於觀察、勒戒或強制
    戒治執行完畢釋放後，3年後再犯者，適用同條第1、2項（
    即應先觀察勒戒或強制戒治），係以「觀察、勒戒或強制戒
    治執行完畢釋放」作為起算之基準時點，若觀察、勒戒等處
    遇尚未執行完畢，即無從起算該「3年」期間。而過去實務
    雖以「附命完成戒癮治療之緩起訴處分」後，5年內（新法
    修正為3年）再犯施用第一、二級毒品者，因事實上已接受
    等同「觀察、勒戒」處遇，依毒品條例第23條第2項之相同
    法理，逕行提起公訴，無重為觀察、勒戒必要（最高法院10
    4年度第2次刑事庭會議）。然修正後毒品條例第23條第2項
    既係以「觀察、勒戒或強制戒治執行完畢釋放後，3年內再
    犯」為其追訴條件，倘行為人前未曾接受觀察、勒戒等處遇
    ，自無從適用該規定予以處罰追訴，仍應適用修正後毒品條
    例第20條第1項規定辦理（最高法院109年度台上大字第3536
    號提案裁定之肯定說見解及撤銷提案裁定之理由參照）。是
    以，行為人雖經檢察官為附命完成戒癮治療之緩起訴處分，
    若未完成戒癮治療，即難與已接受「觀察、勒戒或強制戒治
    『執行完畢』」之處遇等同視之（最高法院109年度台非字第7
    6、77號判決意旨參照），而無從起算該「3年」期間。
四、經查：
　㈠被告雖否認有於前揭時、地，施用甲基安非他命之事實，惟
    被告為警查獲逮捕後所採集之尿液檢體，經台灣檢驗科技股
    份有限公司濫用藥物實驗室-台北以酵素免疫分析法(EIA)初
    步檢驗，再以氣相層析質譜儀法（GC/MS法）、液相層析串
    聯質譜儀（LC/MS/MS）確認檢驗之結果，確呈安非他命、甲
    基安非他命陽性反應，有該公司109年5月26日濫用藥物檢驗
    報告及新北市政府受採集尿液檢體人姓名及檢體編號對照表
    各1紙在卷可稽（見109年毒偵字第3312號卷第56、57頁）。
    而按毒品檢驗學上之常規，尿液中含毒品成分反應所使用之
    檢驗方法，對於受檢驗者是否確有施用毒品行為之判斷，在
    檢驗學常規上恆有絕對之影響；其以酵素免疫分析或薄層定
    性分析等方式為初步篩檢者，因具有相當程度偽陽性之可能
    ，如另以氣（液）相層析、質譜分析等較具公信力之儀器為
    交叉確認，因出現偽陽性反應之機率極低，自足據為對涉嫌
    人不利之認定（最高法院96年度台上字第7594號、97年度台
    上字第2016號判決意旨參照）。復按毒品施用後於尿液、血
    液中可檢出之最大時限，與施用劑量、施用頻率、施用方式
    、施用者飲水量之多寡、個人體質、代謝情況、檢體收集時
    間點及所用檢測方法之靈敏度等因素有關，因個案而異。一
    般於施用甲基安非他命後24小時內，約有施用劑量之70%排
    出，又依據文獻報導，以測試者每次施用甲基安非他命20mg
    劑量後，收集其尿液並以250ng/mL為閥值時，其最長檢出時
    間為56至96小時，此有行政院衛生署管制藥品管理局（現改
    制為衛生福利部食品藥物管理署）92年6月20日管檢字第092
    0004713號函、94年12月6日管檢字第0940013353號函示意旨
    可資參照，則被告於109年5月10日中午13時許，為警採集其
    尿液送驗後，其鑑驗結果確呈安非他命、甲基安非他命陽性
    反應，安非他命濃度達2,941ng/ml、甲基安非他命濃度亦高
    達36,595ng/ml，更足認被告確有於109年5月9日22時10分許
    為警逮捕時起回溯96小時內之某時，施用甲基安非他命之行
    為。此不因被告先後於109年5月5日、18日進行採尿，檢驗
    結果均無毒品陽性反應而有不同之認定結果，被告否認本件
    施用甲基安非他命犯行，不足採信。又被告前因施用毒品案
    件，經臺灣士林地方法院以89年度毒聲字第6號裁定送觀察
    、勒戒，於89年1月21日因無繼續施用傾向而執行完畢釋放
    出所，之後即無再接受觀察、勒戒或強制戒治之紀錄，有本
    院被告前案紀錄表在卷可按（見原審卷第7至49頁），是被
    告本案施用第二級毒品之時間，距離最近1次觀察、勒戒執
    行完畢釋放日已逾3年，已堪認定。原審因認被告上揭施用
    甲基安非他命事證明確，依據毒品條例第20條第3項、第1項
    及觀察勒戒處分執行條例第3條第1項，裁定被告應送勒戒處
    所觀察、勒戒，已詳敘其依憑之證據及認定之理由，經核於
    法並無不合。
  ㈡抗告意旨雖主張其並非自願受搜索，而是受到警方違法搜索
    、逮捕，後續更迫使被告必須排尿云云。惟查：
　⒈按警察職權行使法第6條第1項第1款規定：「警察於公共場所
    或合法進入之場所，得對於合理懷疑其有犯罪之嫌疑或有犯
    罪之虞之人查證其身分」，同法第7條第1項第1款、第2款、
    第3款並規定，警察依前條規定，為查證人民身分，得採取
    「攔停人、車、船及其他交通工具」、「詢問姓名、出生年
    月日、出生地、國籍、住居所及身分證統一編號等」、「令
    出示證明文件」等必要措施。即係基於比例原則，對於犯罪
    預防之身分查證及資料蒐集作為，以有「合理懷疑」為已足
    。亦即，應考量警察依據情資、經驗及當時事實狀況等情事
    所作之具體合理推斷為其認定標準（最高法院96年度台上字
    第6682號刑事判決參照）。又警員除為行政人員（特種行政
    人員）外，亦係實施刑事訴訟程序之公務員，衡諸犯罪之發
    覺，通常隨證據之浮現而逐步演變，可能原先不知有犯罪，
    卻因行政檢查，偶然發現刑事犯罪，是欲將此二種不同程序
    截然劃分，有時甚為困難。然而警員依警察職權行使法或警
    察勤務條例等法律規定執行臨檢、盤查勤務工作時，若發覺
    受檢人員行為怪異或可疑，有相當理由認為可能涉及犯罪，
    自得進一步依據刑事訴訟法之相關規定為拘捕或附帶搜索。
    或經被搜索人同意為刑事訴訟法第131條之1所定之同意搜索
    （最高法院101年度台上字第5041號、104年度台上字第1838
    號、108年度台上字第2905號判決同旨）。
　⒉本件係警方因見被告所駕車輛於路邊違規停車故上前盤查，
    經查發現被告無照駕駛且為毒品治安顧慮人口，於詢問被告
    是否願意開啟讓警方看看車內有無他人，經被告表示「女人
    、自己看」，警方遂開啟車門，並於駕駛座底下發現氣球1
    只，汽球外觀是以黑色膠布黏貼固定於駕駛座底下，汽球嘴
    有接吸管一只，並以黑色膠布封裝黏貼，警方取出後詢問被
    告此為何物，被告答以「那是小孩子玩的汽球」，警方告知
    此物不像小孩子玩的汽球，所以要當場檢驗是否為違禁品，
    獲被告同意且被告在旁查看，經警於現場以甲基安非他命／
    嗎啡毒品快篩試劑加入檢驗該物品，第一次因液體將試劑弄
    濕，故進行第2次採驗，經擷取液體滴入快篩檢驗，該檢試
    劑確呈安非他命陽性反應等情，有新北市政府警察局保安大
    隊查獲涉嫌毒品危害防制條毒品初步鑑驗報告單、扣案物位
    置及檢驗結果之照片、臺灣新北地方法院109年5月10日聲請
    提審之訊問程序中所為之勘驗筆錄、保安大隊第二中隊109
    年5月10日職務報告在卷可稽（109年度毒偵第3312卷第26頁
    、第27至29頁、第31頁背面、第48頁）。依前開勘驗結果顯
    示，被告於警方詢問能否開啟車門時表示同意，後因該汽球
    存放位置並未遮掩，亦未放入其他須開啟之後才能發覺之場
    所，警方開啟車門即發現，且該汽球外觀及存在方式具高度
    可疑，汽球嘴處亦插有吸管，與施用毒品之情形有所吻合，
    經警告知須當場以毒品試劑檢驗，而呈毒品甲基安非他命陽
    性反應，警方遂以被告持有第二級毒品甲基安非他命，違反
    毒品危害防制條例第11條第2項予以逮捕。基此，足見本件
    警方對被告之盤查、搜索及逮捕，其程序合於警察職權行使
    法及刑事訴訟法相關規定，尚無被告所指之違法搜索、逮捕
    情事。
　⒊被告復指摘員警強迫排尿否則將強制採尿，而有違法採尿情
    事，所取得之檢驗報告屬違法取得云云。惟本件被告因前開
    盤查程序，經員警查知為毒品治安顧慮人口，且得被告同意
    而搜索、以目視即發現其車內有疑似甲基安非他命吸食器及
    液體甲基安非他命，經當場以試劑檢驗亦呈毒品陽性反應，
    故帶回警察局進行詢問，已如前述；可認員警係依當時事實
    及情況，客觀形成相當確信，認為被告涉嫌持有毒品，再參
    以被告於警詢、偵訊時，供稱該採集尿液係其親自排放、當
    面封瓶捺印、對於採尿過程沒有意見等語，有勘察採證同意
    書（被告於查獲當日即109年5月9日於勘察採證同意書上載
    明「不同意，我要提審」，嗣因原審法院以本件逮捕無違法
    ，提審聲請為無理由駁回後，被告再於翌（10）日13時許簽
    名其上並採尿）及被告109年5月9日警詢筆錄、訊問筆錄各1
    份（109年度毒偵字第3312卷第10、24、51頁）在卷可參。
    衡酌被告係智識能力正常之成年人，已非首次因施用毒品案
    件遭員警調查，依其先前曾因施用毒品案件至偵審機關應訊
    之經驗，當無不知在勘察採證同意書上簽名及同意採尿之後
    果及影響。倘其採尿時並非出於真摯性之同意，何以於前開
    警詢及偵查中對於採尿過程僅表示沒有意見，未為任何爭執
    ？其所稱違法採尿之事，顯與事證不符，要無可採。且按檢
    察事務官、司法警察官或司法警察因調查犯罪情形及蒐集證
    據之必要，對於經拘提或逮捕到案之犯罪嫌疑人或被告，得
    違反犯罪嫌疑人或被告之意思，採取其指紋、掌紋、腳印，
    予以照相、測量身高或類似之行為；有相當理由認為採取毛
    髮、唾液、尿液、聲調或吐氣得作為犯罪之證據時，並得採
    取之，刑事訴訟法第205條之2定有明文。據此，檢察事務官
    、司法警察官或司法警察對於逮捕到案之犯罪嫌疑人或被告
    ，因調查犯罪情形及蒐集證據之必要（必要性原則），若非
    於拘提或逮捕到案之時為採集蒐證行為，將無從有效獲得證
    據資料（取證及時性原則），於有相當理由認為採取尿液等
    得作為犯罪之證據時（相當理由），依上開規定，檢察事務
    官、司法警察官或司法警察依法本得以對犯罪嫌疑人或被告
    身體為調查及蒐證之必要處分而進行採證。至員警前開扣得
    之汽球及其內裝液體經送檢為確認檢驗後未檢出毒品反應（
    見109年度毒偵字第3312卷第59頁），亦不影響員警於本件
    合法採尿之事實，附此敘明。
　㈢被告另以其甫接受附命戒癮治療尚未完成，應讓其得以繼續
    於醫院戒癮治療矯正其行為云云。惟如前所述，毒品條例第
    20條第3項所規定之「3年後再犯」，係指本次再犯（不論毒
    品條例修正前、後）距最近一次觀察、勒戒或強制戒治執行
    完畢釋放已逾3年者，不因其間有無犯施用毒品罪經起訴、
    判刑、執行，甚或曾經檢察官為「附命完成戒癮治療之緩起
    訴處分」，惟未完成戒癮治療等，而受影響，故行為人縱經
    檢察官為附命完成戒癮治療之緩起訴處分，若未完成戒癮治
    療，難與已接受「觀察、勒戒或強制戒治『執行完畢』」之處
    遇等同視之，亦無從起算該「3年」期間。本件被告前因施
    用毒品案件，經臺灣士林地方法院以89年度毒聲字第6號裁
    定送觀察、勒戒，於89年1月21日因無繼續施用傾向而執行
    完畢釋放出所，並由臺灣士林地方檢察署檢察官以89年度毒
    偵字第123號為不起訴處分確定。被告其後雖有多次再因施
    用毒品案件，並經法院判處罪刑確定及執行完畢之紀錄，但
    迄今均無再受觀察、勒戒或強制戒治之情形。至被告於108
    年間再因施用毒品案件，經臺灣臺北地方檢察署檢察官以10
    8年度毒偵字第2920號為「附命完成戒癮治療之緩起訴處分
    」，嗣且確定，緩起訴期間自109年2月12日起至111年2月11
    日，迄今戒癮治療期間尚未屆滿，上情有本院被告前案紀錄
    表、不起訴處分書、緩起訴處分書等在卷可稽。從而，被告
    為本案犯行時間既尚未完成上開108年度毒偵字第2920號緩
    起訴處分所命其完成之戒癮治療程序，依上開說明，難認被
    告為本次犯行前3年內，已有等同接受觀察、勒戒或強制戒
    治之戒癮處分執行完畢。故被告於本案施用毒品之行為，距
    離其最近1次觀察、勒戒執行完畢釋放即89年1月21日後已逾
    3年，其於本次犯行前3年內縱曾受「附命完成戒癮治療之緩
    起訴處分」，然其犯本案時，戒癮治療既未完成，即不得與
    已接受「觀察、勒戒或強制戒治『執行完畢』」之處遇等同視
    之。故而本件檢察官斟酌個案具體情節，依毒品條例第20條
    第1項、第3項之規定，向法院聲請觀察、勒戒之處遇措施，
    除難謂有裁量逾越、濫用或違反比例原則之明顯違失，亦無
    須說明被告前此所受「附命完成戒癮治療之緩起訴處分」所
    為之戒癮治療有何不應繼續或有何不適當之處。原審因檢察
    官之聲請，依據現行法律規定，而為適法之裁定，自屬正當
    。況毒品條例認施用毒品者具「病患性犯人」之特質，除降
    低施用毒品罪之法定刑外，並採以觀察、勒戒方式戒除其身
    癮及以強制戒治方式戒除其心癮之措施（毒品危害防制條例
    第20條之立法理由參照），是該條例第20條規定之觀察、勒
    戒係屬強制規定，凡經犯毒品條例第10條之罪者，檢察官依
    法提出聲請，法院即應依法裁定令入勒戒處所觀察、勒戒，
    法院並無斟酌以其他方式替代之權，亦無從以其之個人因素
    而免予執行之餘地。。
五、綜上所述，原審以被告確有施用第二級毒品之犯行，因而依
    檢察官聲請，裁定令被告入勒戒處所觀察、勒戒，核其認事
    用法，並無違誤或不當。被告猶執前詞提起抗告，為無理由
    ，應予駁回。　　　
據上論斷，應依刑事訴訟法第412條，裁定如主文。
中　　華　　民　　國　　110 　年　　3 　　月　　29　　日
                  刑事第十六庭  審判長法　官  葉騰瑞
                                      法　官  陳芃宇
                                      法　官  古瑞君
以上正本證明與原本無異。
不得再抗告。
                                      書記官  林君縈
中　　華　　民　　國　　110 　年　　3 　　月　　29　　日